# VC 投资的会计处理

提问人：lv1025280320 时间：2023-07-14 08:51:35
请教陈版：[color=rgba(0, 0, 0, 0.9)]甲方是私募基金公司，2×18年 1 月对乙方进行增资，增资金额为12 000 万元，甲方增资[color=rgba(0, 0, 0, 0.9)]后，对乙方投资比例为[color=rgba(0, 0, 0, 0.9)]20％ （假设甲方对乙方具有重大影响） ，丙方为乙方的实际控制人。[color=rgba(0, 0, 0, 0.9)]丙方在投资协议中承诺：[color=rgba(0, 0, 0, 0.9)]乙方2×18年、2×19年和2×20年三年实现目标净利润。[color=rgba(0, 0, 0, 0.9)]如果任一年度业绩未达到承诺水平，甲方[color=rgba(0, 0, 0, 0.9)]可[color=rgba(0, 0, 0, 0.9)]要求丙方以自有资金对甲方予以现金补偿并扣除甲方己分得的现金红利。同时约定，如果乙方在2×20年 12 月 31 日前未提交[color=rgba(0, 0, 0, 0.9)]发行上市申报材料并获受理，则甲方有权选择在上述任何一种情况出现后要求丙方受让甲方持有的全部或部分乙方投资，受让[color=rgba(0, 0, 0, 0.9)]价格基于 10 ％的投资回报计算并扣除甲方己分得的现金红利和甲方已经获得的业绩补偿款。
[color=rgba(0, 0, 0, 0.9)] （（ 1 ）甲方对乙方的投资应如何进行会计处理? （（ 2 ）当乙方业绩未达标时，甲方收到丙方支付的补偿款如何进行会计处理？　　（ 3 ）丙方对甲方的回购承诺的会计处理？

回答人：chenyiwei
参考：《监管规则适用指引——会计类第 1 号》之“1-1 特殊股权投资的确认与分类”：
一、附回售条款的股权投资
对于附回售条款的股权投资，投资方除拥有与普通股股东一致的投票权及分红权等权利之外，还拥有一项回售权，例如投资方与被投资方约定，若被投资方未能满足特定目标，投资方有权要求按投资成本加年化10%收益（假设代表被投资方在市场上的借款利率水平）的对价将该股权回售给被投资方。该回售条款导致被投资方存在无法避免向投资方交付现金的合同义务。基于投资方对被投资方的持股比例和影响程度不同，区分为以下两种情形：
情形 1 ：投资方持有被投资方股权比例为3%，对被投资方没有重大影响；
情形 2 ：投资方持有被投资方股权比例为30%，对被投资方有重大影响。
现就上述两种情形下被投资方和投资方的会计处理意见如下：
情形 1 ：
从被投资方角度看，由于被投资方存在无法避免的向投资方交付现金的合同义务，应分类为金融负债进行会计处理。
从投资方角度看，投资方对被投资方没有重大影响，该项投资应适用金融工具准则。因该项投资不满足权益工具定义，合同现金流量特征不满足仅为对本金和以未偿付本金金额为基础的利息的支付，应分类为以公允价值计量且其变动计入当期损益的金融资产。
情形 2 ：
被投资方的会计处理同情形 1 。
从投资方角度看，长期股权投资准则所规范的投资为权益性投资，因该准则中并没有对权益性投资进行定义，企业需要遵照实质重于形式的原则，结合相关事实和情况进行分析和判断。投资方应考虑该特殊股权投资附带的回售权以及回售权需满足的特定目标是否表明其风险和报酬特征明显不同于普通股。如果投资方实质上承担的风险和报酬与普通股股东明显不同，该项投资应当整体作为金融工具核算，相关会计处理同情形 1 。如果投资方承担的风险和报酬与普通股股东实质相同，因对被投资方具有重大影响，应分类为长期股权投资，回售权应视为一项嵌入衍生工具，并进行分拆处理。对投资方而言，持有上述附回售条款的股权投资期间所获得的股利，应按该股权投资的分类，适用具体会计准则规定进行处理。
假设甲方对乙方的出资采用权益法核算，则其中的差额业绩补偿应参照非同一控制下合并中的或有对价处理，单独确认一项以公允价值计量且其变动计入损益的金融资产。如果最初投资时能够合理估计乙公司可以实现业绩承诺，则该项金融资产的公允价值为零，后续根据实际情况对其重新估值并确认公允价值变动损益。
回购承诺相当于是丙方授予甲方的一项附条件的卖出期权，甲方也应将其确认为一项以公允价值计量且其变动计入损益的金融资产，其金额为行权价格高于届时标的股权预计公允价值的差额的折现值，但其估值的具体问题建议咨询金融工具估值领域内的专业人士意见。